【裁判字號】    99,上訴,1285
【裁判日期】    991011
【裁判案由】    妨害自由等
【裁判全文】
臺灣高等法院高雄分院刑事判決        99年度上訴字第1285號
    上  訴  人
    即  被  告  張天霖
    上  訴  人
    即  被  告  陳洲山
    上2 人共同
    選任辯護人 黃振銘  律師
上列上訴人因妨害自由等案件，不服臺灣高雄地方法院98年度易
字第917 號中華民國99年5 月13日第一審判決（起訴案號：臺灣
高雄地方法院檢察署98年度偵字第14223 號），提起上訴，本院
判決如下：
    主  文
上訴駁回。
    事  實
一、賈國虎（此部分經本院另案以98年上訴字第560 號判處有期
    徒刑5 月確定）前因左營自治新村廢棄物清運暨圍籬工程（
    下稱系爭工程），介紹何再來向向雲龍借款新台幣（下同）
    4 百萬元，又認其曾為何再來處理工程事宜而支出費用，而
    與何再來間因返還該借款及費用間有金錢糾紛，竟於民國95
    年11月1 日15時許，夥同張天霖、陳洲山及其他不詳姓名、
    年籍之成年男子6 人，共同以傷害之強暴方式使人行無義務
    之事之犯意聯絡，在高政揚所經營位在高雄市○○區○○路
    139 號1 樓之天揚工程實業行內，要求何再來以簽發本票方
    式清償債務，何再來不從，渠等以強暴方式，由上開某不詳
    人士以類似棍棒之物品自背後毆打何再來，逼迫何再來簽立
    面額169 萬元之本票1 紙，因而使何再來行無義務之事，而
    簽發面額169 萬元之本票1 紙，並致何再來受有右下眼臉皮
    瘀血、右側臉頰擦傷及後枕部頭皮下血腫等傷害。
二、賈國虎（此部分經本院另案以98年上訴字第560 號判處有期
    徒刑4 月）復與張天霖、陳洲山及不詳成年男子6 人，共同
    基於剝奪他人行動自由之犯意聯絡，於同日18時30分許，違
    反何再來之意願，要求何再來回家籌款20萬元，因何再來懾
    於被毆打，不敢反抗，遂由賈國虎示意張天霖、陳洲山2 人
    ，而指示上開某不詳成年男子將何再來押入其所有車牌號碼
    B8-3511 號自小客車內之後座，並由其中不詳成年男子取走
    何再來所有汽車之鑰匙及行動電話後，由不詳成年男子其中
    1 人駕駛上開自小客車，另2 名不詳成年男子將何再來夾坐
    在該車後座，控制何再來之行動自由，不讓何再來自由離去
    ，將何再來押至高雄縣燕巢鄉○○路659 巷16弄13號住處，
    迫使何再來籌款20萬元交付，經何再來籌款無著後央求隔天
    （即11月2 日）再籌付渠等款項，該等不詳人士允之，逕行
    離去，而以此非法方法剝奪何再來之行動自由。
三、案經被害人何再來訴由及高雄市政府警察局左營分局移送臺
    灣高雄地方法院檢察官偵查起訴。
    理  由
甲、程序方面：
一、按被告以外之人於檢察事務官、司法警察官或司法警察調查
    中所為之陳述，與審判中不符時，其先前之陳述具有較可信
    之特別情況，且為證明犯罪事實存否所必要者，得為證據，
    刑事訴訟法第159 條之2 定有明文，是依本條規定，被告以
    外之人於檢察事務官、司法警察（官）調查時所為之陳述，
    屬傳聞證據，依同法第159 條第1 項規定，本無證據能力，
    必具備「可信性」及「必要性」二要件，始例外得適用上開
    第159 條之2 規定，認有證據能力，而得採為證據。此之「
    必要性」要件，必須該陳述之重要待證事實部分，與審判中
    之陳述有所不符，包括審判中改稱忘記、不知道等雖非完全
    相異，但實質內容已有不符者在內，且該審判外之陳述，必
    為證明犯罪之待證事實存在或不存在所不可或缺，二者兼備
    ，始足當之。故此所謂「為證明犯罪事實存否所必要者」，
    既必須達不可或缺之程度，自係指就具體個案案情及相關卷
    證判斷，為發現實質真實目的，認為除該項審判外之陳述外
    ，已無從再就同一供述者取得與其上開審判外陳述相同供述
    內容，倘以其他證據代替，亦無從達到同一目的之情形而言
    （最高法院95年度台上字第4414號判決意旨參照），另「可
    信性」要件，乃指陳述係在特別可信為真實之情況下所為者
    而言，例如被告以外之人出於自然之發言，或違反自己利益
    之陳述等特別情形均屬之（最高法院95年度台上字第5740號
    判決意旨參照）。經查，本件證人高政揚於警詢時之陳述筆
    錄，並不完全一致，而其又不曾陳述其警詢陳述有何非出於
    任意性之情形，且警詢之時距案發時日較近，其記憶較為清
    悉，且尚未及受他人之影響，故其於警詢時之陳述，係出於
    自然之發言，而具「可信性」，核之上開說明，本院認其警
    詢時之陳述，具有證據能力。
二、次按被告以外之人於偵查中向檢察官所為陳述，除顯有不可
    信之情況者外，得為證據，刑事訴訟法第159 條之1 第2 項
    定有明文。偵查中對被告以外之人所為之偵查筆錄，或被告
    以外之人向檢察官所提之書面陳述，性質上均屬傳聞證據。
    惟現階段刑事訴訟法規定檢察官代表國家偵查犯罪、實施公
    訴，依法其有訊問被告、證人及鑑定人之權，證人、鑑定人
    且須具結，而實務運作時，檢察官偵查中向被告以外之人所
    取得之陳述，原則上均能遵守法律規定，不致違法取供，其
    可信度極高。職是，被告以外之人前於偵查中已具結而為證
    述，除反對該項供述得具有證據能力之一方，已釋明「顯有
    不可信之情況」之理由外，不宜即遽指該證人於偵查中之陳
    述不具證據能力。經查，證人即告訴人何再來、證人賈國虎
    偵查中之陳述（98年1 月5 日）及證人李慶輝於偵查中之陳
    述（97年1 月29日），業經其等具結以擔保陳述之可信性，
    且又無證據足認其等陳述有顯不可信之情況，核之上開說明
    ，自均有證據能力。
三、再按被告以外之人於審判外之陳述不得作為證據，刑事訴訟
    法第159 條第1 項定有明文。查本件證人何再來於警詢中之
    陳述（95年11月6 日、95年12月15日），為被告以外之人於
    審判外之陳述，屬於傳聞證據，核之上開說明，自無證據能
    力。
四、又按證人、鑑定人依法應具結而未具結者，其證言或鑑定意
    見，不得作為證據，刑事訴訟法第158 條之3 亦有明文。經
    查，本件證人何再來於偵查中之陳述（96年4 月3 日、4 月
    19日、12月3 日及12月11日）及證人賈國虎於偵查中之陳述
    （96年3 月22日、96年4 月3 日、96年12月3 日）均未依法
    具結，核之上開說明，其等之陳述，均無證據能力。
乙、實體方面：
一、訊據上訴人即被告張天霖、陳洲山對於在95年11月1 日陪同
    賈國虎前往天揚工程行與何再來商討工程款事宜，及取得何
    再來所簽發之本票等情，固不諱言，惟均矢口否認有何毆打
    何再來逼迫其簽發本票，及以車強載何再來回家之犯行，均
    辯稱：何再來係受他人毆打及逼迫，與伊2 人無關，伊2 人
    取得本票後即離去，未強迫何再來上車回家籌款等語。
二、經查：
  (一)本件業經證人即告訴人何再來於原審98年9 月25日審理時結
    證稱：伊於95年11月1 日有簽切結書給有財重機行，因為伊
    被被告2 人叫來的兄弟押著，說若不簽的話，就要打伊，要
    伊一個一個簽，當時被告2 人均在場，當天伊簽了1 張169
    萬元本票給賈國虎，因為是賈國虎叫人押著伊簽的，當時賈
    國虎也在場，案發當時在天揚工程行，當時在場的不詳人士
    與被告陳洲山認識，伊本票開完要回去時，被告張天霖說身
    上有東西，要伊不要亂跑，伊等了約1 、2 個小時，他們帶
    伊到伊車上，將伊車鑰匙、手機拿走，不讓伊離開，叫他們
    的人將伊押到後座，由他們的人開車載伊回去拿20萬元來，
    他們就帶伊回家讓伊下車，他們拿我家的鑰匙開門後，伊現
    在沒有錢，隔天再籌錢他們才讓伊進去，並將車鑰匙拿走，
    車子留在現場，當時車內包含駕駛有3 人，後面還跟著一部
    小車，被告2 人沒有在伊的車內，但不知道他們是否在後面
    的小車等語（見原審卷(二)第20頁至第21頁），且被害人何再
    來於95年11月3 日前往李明達診所就醫，經醫師診斷結果，
    其受有右下眼臉皮瘀血（3 ×3 公分）、右側臉頰擦傷（2
    ×2 ×0.1 公分）、後枕部頭皮下血腫（3 ×2 公分）等傷
    害，亦有該診所之驗傷診斷書1 紙在警卷第15頁可稽，亦足
    以佐證何再來確於95年11月1 日在天揚工程實業行內，遭人
    毆打因而簽發上開本票，以致何再來因而受傷無訛。
  (二)又證人高政揚亦於警詢（95年12月15日）時證述：何再來與
    賈國虎於95年11月1 日15時許，在伊天揚工程實業行內商討
    債務，當時還有賈國虎的朋友，有7 至8 人，當時我所聽到
    的是何再來與賈國虎是股東關係，且互有借貸，因何再來帳
    目不清楚，所以賈國虎要求先將工程款扣除200 萬元後，剩
    餘的工程款再發給下游包商，因賈國虎結算後何再來需再給
    賈國虎169 萬元，所以賈國虎就要求何再來再開立169 萬元
    之本票給他，何再來就當場開立本票給賈國虎，賈國虎就要
    與他前去的朋友陪同何再來回家，何再來離開後，再發生什
    麼事我就不知情了，賈國虎與何再來商討債務時，賈國虎有
    出言要何再來簽立本票，另外賈國虎所帶來之7 至8 位的朋
    友出手毆打何再來，並要何再來簽立本票，伊有看見何再來
    是由賈國虎的朋友載走離開伊公司等語（見警卷第8 頁至第
    9 頁），其所證述之內容與證人即告訴人何再來所述大致相
    符。
  (三)另證人李慶輝於偵查中（97年1 月29日）結證稱：95年11月
    1 日下午3 時伊有在左營區○○路天揚工程實業行，因為何
    再來通知伊去天揚工程行領工程款，伊在工程行內看到何再
    來被人打，伊有看到當天有人逼何再來簽本票，如果不簽就
    打他，當天是有人在裡面打他，何再來當天是有簽本票，打
    何再來是因為要其簽本票沒錯等語（見偵查卷(一)第107 頁至
    第109 頁）。
  (四)且證人陳恒仙亦於原審98年12月4 日審理時結證稱：伊於95
    年11月1 日下午有去天揚工程實業行，當天伊去把工程款拿
    給天揚工程實業行，當天人很多，有看到被告2 人及告訴人
    何再來，何再來有無被打伊沒有注意看，告訴人何再來私下
    刻伊印章，所以有簽切結書，切結書內容初稿是被告張天霖
    擬的等語明確（見原審卷(二)第76頁至第80頁），顯見當天被
    告張天霖確有積極介入何再來與他人之工程債務糾紛中，並
    非僅消極在場被動接受何再來簽發之本票，應可認定。
  (五)復參之證人賈國虎於偵查中（98年1 月5 日）亦證述稱：95
    年11月1 日下午3 時左右，伊與張天霖、陳洲山到左營區○
    ○路139 號1 樓工程實業行，要求告訴人簽發本票，因為與
    告訴人一起合包工程，工程款下來才會去那裡結帳，何再來
    有簽給我們1 張169 萬元的本票等語（見偵查卷(二)第11頁）
    ，其復於原審98年10月30日審理時亦證述稱：95年11月1 日
    伊於中午過後接到高政陽通知，才去高雄市左營區天揚工程
    實業行，當天伊只有帶被告2 人去天揚工程實業行，沒有再
    帶其他人，當天於天揚工程實業行中伊有進去，當時人很多
    ，伊就出來在外面了，當天沒有拿到任何現金，只有拿到1
    張本票，金額是169 萬元，169 萬元是伊與被告張天霖一起
    協商的，當時大家都在場，伊出來之後，被告2 人仍在裡面
    ，約2 、3 小時才出來，何再來簽發的169 萬元本票是被告
    張天霖拿給伊的，該本票是何再來當場簽發的等語（見原審
    卷(二)第53頁至第57頁），果如告訴人何再來係自願簽發本票
    ，何以本票須由被告張天霖交付，益證其係在被告張天霖等
    人之逼迫下始簽發上開本票。
  (六)又證人李忠保雖於原審98年10月30日審理時結證稱：伊沒有
    看過被告2 人，沒有看到有人打何再來等語，惟其又證述稱
    ：當天下午約2 時伊有去天揚工程實業行，因何再來說清運
    廢棄物的錢要給我，通知我們進去拿本票，伊拿了就走，本
    票是何再來的名字，當時是廢棄工會理事長吳文清拿給我們
    的，伊拿了就走了，約3 、4 時拿到本票，2 時多至3 、4
    時，伊人都在外面，伊走時何再來還沒走等語見原審卷(二)第
    61頁至第62頁），既然證人李忠保未見聞何再來簽發本票之
    經過，且在案發之工程行內僅短暫進入停留，則其未目睹何
    再來被他人毆打之事，亦屬尋常，則證人李忠保上開證述，
    尚難為有利於被告2 人之認定。
  (七)證人鄭正木雖於本院99年9 月27日審理時結證稱：「我認識
    告訴人何再來，我以前是做他工程的工人，認識十幾年了，
    我跟何再來都是住燕巢，有關海軍自治新村清運廢棄物清運
    暨圍籬工程，從開工第一天開始何再來就找我去那邊，他要
    雇我和我的貨車，如果有水管被怪手挖到破裂，我就要把水
    管堵住、修理。我在該工地前前後後約有一年，實際去做大
    約只有一、二個月的時間，到最後有領到工錢，但他拖了很
    久，都陸陸續續領錢。工程結束後何再來欠我工錢欠到過年
    才跟我結清。95年11月1 日何再來做工程下包到左營區○○
    路139 號1 樓工程實業行，當天我有去那個地方，那天何再
    來通知他有錢要下來，通知我們去那邊領，在協調時是先和
    天揚協調，牌主說要帶1 千多萬下來，他們在協調時何再來
    有被打，之後陸陸續續還有小包人員協調，後來有開了本票
    。我騎機車到工地，由張天霖、陳洲山他們兩個帶我到天揚
    的辦公室。當天我與被告2 人在工地會合後，是他們2 個帶
    我去天揚的辦公室，我們我們一行3 個人摩托車一起到的，
    我們到時裡面已經有很多人了，包括打何再來的那個人原本
    就在那間辦公室了。我在天揚工程行全程都有在那裡，我有
    看到有人打何再來，但打他的人我不認識。打何再來這些人
    跟被告2 人不認識，我們去時就在那邊了，他們全程都沒有
    互動，應該不認識。」、「（因為當天在協調的時間很長，
    有兩三個小時，何再來是在哪個階段被打？）前面跟天揚的
    老闆協調時，他講話支支吾吾的時候就被旁邊的人拿牌尺打
    他嘴巴，之後出去天揚外面騎樓跟小包協調，又被原本打他
    的人拿掃把打他後背，這時候我有在場。何再來也欠我9 萬
    多元，協調時我全程都有在場，所以我有看到。」、「（當
    天你是何時離開？）最後他們整個協調完之後大家就一起走
    ，我不認識路，我等被告2 人引導我到高速公路下，之後就
    各走各的回家了。」、「（你離開時是跟被告2 人一起走？
    ）是，他們騎機車帶我的，我不認識路。我們3 人離開時沒
    有跟何再來互動，也沒有跟其他人有互動。」、「何再來是
    在協調中被打的，打完之後再簽本票。」、「被告2 人當時
    剛開始都在辦公室，等牌主來才有進出辦公室，我沒有看到
    賈國虎進出辦公室。」等語（見本院卷第76頁至第79頁背面
    ），然證人賈國虎亦於本院99年9 月27日審理時結證稱：95
    年11月1 日我有到天揚工程實業行，當天我只帶被告2 人一
    起去，沒有帶其他人去，我不是高雄人，所以沒有自己帶人
    去。他們不見面，我們被通知到天揚協調，我身體不太好，
    大部分時間我都在外面，被告2 人在辦公室裡面，主要是由
    被告2 人和何再來協調，協調過程被告2 人比較清楚，我沒
    有再找人進去打何再來，我本票拿到就離開了，我沒有叫人
    或叫被告2 人到何再來的車子，也沒有叫人押何再來回到他
    家，169 萬元本票是陳洲山拿給我的，當時我人在辦公室外
    。169 萬元的金額是我核算的，我交代陳洲山開169 萬元的
    票出來，我沒有進去和何再來接觸，我把細項交給陳洲山由
    他進去裡面協調，當時只有陳洲山和張天霖在裡面，我大部
    分時間在外面，因為裡面很多人沒有我的位置。當時是我和
    被告2 人去的，並沒有其他外人，也沒有約其他外人碰面。
    當天我只拿本票，隔天才拿到200 萬現金在天揚拿到的。當
    天我沒有看到何再來被人押走，只有聽說而已等語（見本院
    卷第80頁背面至第82頁背面），可見被告2 人究竟是與證人
    鄭正木一起至天揚工程行？或與證人賈國虎一起前往？證人
    鄭正木與賈國虎所證述之情節相矛盾，且被告2 人自警詢時
    至原審審理中均陳稱：當天除我們2 人以外，沒有人隨同賈
    國虎到現場，只有我們2 人等語（見98年偵字第1422號卷第
    6 頁、96年偵字第75 84 號卷第13頁背面、第52頁、原審卷
    (一)第23頁、第67頁），被告2 人從未提及有與證人鄭正木一
    起前往天揚工程行等情，益徵證人鄭正木與被告2 人之前所
    供述之情節亦不相符，證人鄭正木上開證詞自不足作為有利
    於被告2 人之認定。而證人賈國虎與被告2 人有共犯關係，
    且為被告2 人之雇主，故其證詞亦對被告有所偏頗，亦不足
    作為有利於被告2 人之證據。
  (八)共犯賈國虎部分，亦經本院於98年7 月29日以98年度上訴字
    第560 號判處傷害罪部分有期徒刑10月，減為有期徒刑5 月
    ，剝奪他人行動自由罪部分有期徒刑8 月，減為有期徒刑4
    月，定應執行刑為有期徒刑8 月確定，該判決亦認定賈國虎
    與被告張天霖、陳洲山有共犯關係，與本院之認定相同，核
    此敘明。
  (九)綜上所述，足見被告張天霖、陳洲山上開所辯，均係卸責之
    詞，不足採信。本件事證明確，被告2 人上開傷害、強制及
    剝奪他人行動自由等犯行，均堪認定。
三、核被告張天霖、陳洲山所為，均係犯刑法第304 條第1 項之
    強制罪、第277 條第1 項之傷害罪、第302 條第1 項之剝奪
    他人行動自由罪。被告2 人與另案被告賈國虎及不詳人士6
    人之成年男子就上開犯行，彼此間互有犯意聯絡及行為分擔
    ，均應論以共同正犯。又被告2 人同時以毆打及強簽本票之
    方式，著手傷害及強制行為實施，應係一行為同時觸犯2 罪
    名，為想像競合犯，應依刑法第55條規定，從一重之傷害罪
    論處。被告2 人所犯上開傷害罪與剝奪他人行動自由罪間，
    犯意各別、行為互殊，應予分論併罰。
四、原判決以被告張天霖、陳洲山等2 人罪證明確，因予適用刑
    法第28條、第277 條第1 項、第302 條第1 項、第304 條第
    1 項、第55條、第41條第1 項前段、第51條第5 款，中華民
    國九十六年罪犯減刑條例第2 條第1 項第3 款、第7 條、笫
    9 條，刑法施行法第1 條之1 之規定，並審酌被告2 人僅因
    工程所引發之金錢糾紛，在眾目睽睽下，主觀上以何再來積
    欠另案被告賈國虎債務為由，夥同他人使用暴力逼迫何再來
    強簽本票，對於何再來身心造成相當程度之恐懼，復再強押
    何再來上車離去，其犯罪之公然性，助長社會暴戾風氣，其
    漠視法紀及他人之身體動靜決定自由權，犯罪所生之損害不
    輕，犯後亦未與告訴人和解，賠償告訴人之損失，犯後態度
    尚難認良好及其他等一切情狀，量處傷害罪部分各有期徒刑
    5 月，各減為有期徒刑2 月又15日，剝奪他人行動自由罪部
    分各有期徒刑7 月，各減為有期徒刑3 月又15日，均應執行
    有期徒刑5 月，及均諭知如易科罰金之折算標準；且敘明96
    年6 月15日訂定之中華民國九十六年罪犯減刑條例，業於96
    年7 月4 日經總統公布，於同年月16日施行，被告上開所犯
    2 罪，均係在96年4 月24日以前，所犯均非屬該條例第3 條
    第1 項所列不予減刑之罪名，爰均依同條例第2 條第1 項第
    3 款、第7 條規定減其刑期二分之一，並均諭知如易科罰金
    之折算標準，及分別定其應執行之刑及易科罰金之折算標準
    。再被告2 人及其他共犯持以傷害何再來所用之類似棍棒，
    尚無積極證據證明係被告或其他共犯所有之物，且未扣案，
    爰不為沒收之諭知，附此敘明，另未扣案何再來所簽發之本
    票1 紙，固為被告所有因犯罪所得之物，但未扣案，且無證
    據證明尚存在，為免將來執行困難起見，亦不宣告沒收之，
    併此敘明。其認事用法核無違誤，所處之刑亦屬允當。被告
    2 人上訴意旨，均仍執前詞，否認犯罪，指摘原判決不當，
    均無理由，應予駁回。
據上論斷，應依刑事訴訟法第368條，判決如主文。
本案經檢察官劉宗慶到庭執行職務。
中    華    民    國    99    年    10    月    11    日
                  刑事第二庭    審判長法  官  林正雄
                                      法  官  邱明弘
                                      法  官  黃壽燕
以上正本證明與原本無異。
傷害罪部分不得上訴。
剝奪他人行動自由罪部分如不服本判決應於收受本判決後10日內
向本院提出上訴書狀，其未敘述上訴理由者，並得於提起上訴後
10日內向本院補提理由書狀（均須按他造當事人之人數附繕本）
「切勿逕送上級法院」。
中    華    民    國    99    年    10    月    11    日
                                      書記官  戴志穎
附錄本判決論罪科刑法條：
刑法第302 條第1 項：
私行拘禁或以其他非法方法，剝奪人之行動自由者，處5 年以下
有期徒刑、拘役或3 百元以下罰金。
刑法第277 條第1 項傷害人之身體或健康者，處3 年以下有期徒
刑、拘役或1 千元以下罰金。
刑法第304 條第1 項以強暴、脅迫使人行無義務之事或妨害人行
使權利者，處3 年以下有期徒刑、拘役或3 百元以下罰金。

司法院資訊處製作；財團法人民間司法改革基金會備份。
